臺灣高等法院高雄分院刑事判決　　　　96年度交上訴字第92號
上　訴　人　臺灣高雄地方法院檢察署檢察官
被　　　告　甲○○
選任辯護人　何曜男律師
上列上訴人因被告公共危險等案件，不服臺灣高雄地方法院96年
度交訴字第101 號中華民國96年9 月20日第一審判決（起訴案號
：臺灣高雄地方法院檢察署96年度偵字第6602號），提起上訴，
本院判決如下：
     主  文
上訴駁回。
     理  由
一、公訴意旨略以：被告甲○○於民國96年1 月15日凌晨許，駕
    駛車號8878-PD 號自用小客車，沿高雄縣鳳山市○○路由南
    往北方向行駛，於同日凌晨1 時5 分許，行經上開路段與鳳
    南路交岔路口處，原應注意南榮路係閃光紅燈，鳳南路係閃
    光黃燈，而汽車行進、轉彎，應遵守燈光號誌之指示，閃光
    紅燈表示「停車再開」，車輛接近交岔路口前，應減速接近
    ，先停止讓行閃光黃燈之幹道車優先通行後，認為安全時，
    方得續行，且行車時應注意車前狀況，隨時採取必要之安全
    措施，以避免碰撞之危險，依當時天候晴，夜間有照明，路
    面狀況乾燥、無缺陷、障礙物，視距良好、閃光號誌正常等
    情況，並無不能注意情事，竟未注意車前狀況，無減速接近
    上開交岔路口外，亦未停讓前方幹道車先行，適有乙○○所
    駕駛，車內登載友人莊家榆、張采婷之車號6556-JH 號自用
    小客車，沿鳳南路由西往東方向行駛至南榮路路口，因甲○
    ○貿然直行闖越該路段，造成其駕駛之小客車前車頭因而與
    乙○○駕駛車輛之左前車頭發生碰撞，致乙○○因而受有頭
    部外傷及臉部、左膝、足部挫傷，莊家榆亦受有頭部外傷併
    腦震盪症候群、右髖部挫傷等之傷害（過失傷害部分未據告
    訴）；詎甲○○明知其駕駛動力交通工具肇事，致乙○○、
    莊家榆受有前揭傷害（過失傷害部分，業經告訴人撤回告訴
    ，另由原審為不受理之判決）竟未下車救護，另行基於肇事
    逃逸之犯意，將其所駕駛車輛棄置該地，逕搭計程車逃離現
    場，置乙○○、莊家榆於不顧，因認被告涉犯刑法第185 條
    之4 之肇事逃逸罪嫌。
二、按犯罪事實應依證據認定之，無證據不得認定犯罪事實；不
    能證明被告犯罪者，應諭知無罪之判決，刑事訴訟法第154
    條第2 項、同法第301 條第1 項前段分別定有明文。次按認
    定不利於被告之事實，須依積極證據，苟積極證據不足為不
    利於被告事實之認定時，即應為有利於被告之認定，更不必
    有何有利之證據；又事實之認定，應憑證據，如未能發現相
    當證據，或證據不足以證明，自不能以推測或擬制之方法，
    以為裁判基礎；而刑事訴訟法上所謂認定犯罪事實之積極證
    據，係指適合於被告犯罪事實之認定之積極證據而言，雖不
    以直接證據為限，間接證據亦包括在內；然而無論直接或間
    接證據，其為訴訟上之證明，須達於通常一般之人均不致有
    所懷疑，而得確信其為真實之程度者，始得據為有罪之認定
    ，倘其證明尚未達到此一程度，而有合理之懷疑存在時，致
    使無從形成有罪之確信，根據「罪證有疑，利於被告」之證
    據法則，即不得遽為不利被告之認定（最高法院30年上字第
    816 號、29年上字第3105號、40年台上字第86號及76年台上
    字第4986號判例意旨參照）。
三、公訴人認被告涉有刑法第185 條之4 之肇事逃逸罪嫌，無非
    係以告訴人乙○○於警詢及偵查時指訴綦詳，核與證人莊家
    榆及張采婷於警詢中所述之情節相符，及乙○○、莊家榆診
    斷證明書各1 紙、高雄縣政府交通警察隊道路交通事故肇事
    逃逸追查表、道路交通事故現場圖、調查報告表（一）（二
    ）各1 份、現場照片19張等為其論據。訊據被告甲○○則堅
    決否認其有何肇事逃逸之犯行，辯稱當天肇事後其先請人在
    附近的姊姊到現場幫忙處理善後，伊因身體不舒服先行就醫
    ，看完醫生後又馬上回到現場，並無逃逸之犯意等語。
四、按刑法第185 條之4 肇事致人死傷逃逸罪之立法目的，係在
    促使駕駛人於肇事後能對被害人即時救護，以減少死傷。而
    汽車駕駛人駕駛汽車肇事致人受傷者，應即採取救護措施及
    依規定處置，並通知警察機關處理，不得任意移動肇事汽車
    及現場痕跡證據，此亦為道路交通管理處罰條例第62條第3
    項所明定。是本件應審究者，係為：（一）被告離開現場時
    ，是否有肇事逃逸之意？（二）被告姊姊陳雅惠是否有為被
    告代為處理事故現場之意，或為單純在場沈默觀察員警處理
    事故？茲分敘如下：
　(一)被告離開現場時，是否有肇事逃逸之意？
  　1.經查：96年1 月15日凌晨1 時5 分車禍發生後，有許多人
      在路旁圍觀，除有路人先報警外，亦有民眾將乙○○、莊
      家榆由車內抱出，而受傷之乙○○、莊家榆，與同行之張
      采婷即坐在路旁海產店等待事故處理，而車禍發生後，被
      告姊姊陳雅惠及其友人蘇慶和最先到場，嗣後鳳山市五甲
      派出所警員鍾啟明、薛英鎧據報到場疏導交通、協助傷者
      ，待救護車、高雄縣政府警察局鳳山分局交通隊員警到場
      後，鍾啟明、薛英鎧即先離開，交由交通隊員警張志雄標
      繪現場並照相、製作筆錄，上開到場順序業經證人陳雅惠
      、蘇慶和、乙○○、鍾啟明、薛英鎧、張志雄於原審到庭
      證述無訛，並為雙方所不爭執，合先敘明。
　　2.被告固坦承下車時有看到乙○○被路人抱下車，然對於未
      積極上前處理乙節辯稱：其未報警是因路人已先報警，且
      其下車後有問路人有無叫救護車，其雖未表明為肇事者，
      但一直站在車子旁邊，大家都知道其為肇事者，又因從來
      沒有發生過這種事，當時只急著就打電話請姊姊過來處理
      ，等到姊姊抵達現場後，因為覺得胸口喘不過氣，身體不
      舒服，才先行就醫，有交代姊姊代為處理善後，就醫後亦
      急著趕回現場，只是回去後現場已沒有人，其回家後亦有
      打給交通隊等語。查被告姊姊陳雅惠當天在車禍現場附近
      ，被告在陳雅惠、蘇慶和抵達現場，交代其代為處理善後
      方才離開乙節，經證人陳雅惠於原審證稱：「我和朋友在
      現場不到100 公尺的地方喝咖啡.. 」 、「因被告打電話
      給我，我沒接到，被告知道蘇慶和和我在一起，蘇慶和的
      妹妹住在車禍現場旁邊，知道被告發生車禍，被告就透過
      蘇慶和的妹妹聯絡蘇慶和告訴我，我就直接到車禍現場..
      .」、「我到時，他說他有受傷，我請他先去就醫再回來
      ... 」等語（見原審卷第41頁），核與當日一起陪同陳雅
      惠到現場之證人蘇慶和於原審結證相符（見原審卷第44-4
      6 頁），堪認為真。而被告診斷證明書上雖僅記載被告手
      部挫傷、扭傷，惟陳雅惠於原審證稱：被告車子安全氣囊
      已經爆開，被告說胸部疼痛等語，經核與道路交通事故現
      場蒐證照片上之氣囊爆開情形相符（見偵查卷第28頁），
      足認被告辯稱當時其胸口難過喘不過氣，人不舒服想去醫
      院等語，尚非虛妄。又查被告提出之阮綜合醫院收據及診
      斷證明書各1紙（見原審卷第24-26頁），其收費日期係96
      年1月15日2時6分，離事故發生時間約僅1小時，可認被告
      在事故發生後，確實有前往醫院就醫，益徵其辯稱待其姊
      姊抵達現場後，才因身體不適就醫等情，應屬非虛。雖被
      告於知情對方受傷後，未上前慰問致意，竟於自己意識仍
      清醒之情況即先離開就醫乙節，於道德上雖難謂無可議之
      處，然其確因身體不適方離開現場，離開前也已委託其姊
      姊代為處理，已如前述，難認被告有肇事後逃避之故意至
      明。
　　(二)被告姊姊陳雅惠是否有為被告代為處理事故現場之意，或
      為單純在場沈默觀察員警處理事故？
　 　1.至被告與其姊姊陳雅惠是否有協助告訴人為救護措施一
       節，經證人蘇慶和於原審結證：「（問：你和陳雅惠到
       現場後做何事？）我先問被告是如何發生，陳雅惠有問
       旁邊的路人是否有叫救護車，被告說很難受，陳雅惠就
       叫他先去就醫，陳雅惠會處理，交通隊警察到時，我有
       陪同警察在現場測量。」；證人即派出所員警薛英鎧於
       原審亦結稱：「... 有民眾向我說有2 女性坐在路邊是
       傷者，我去問他們受傷情形，是否需要通知救護車，她
       們說有需要，我就通知... 」，鐘啟明於原審亦證稱其
       到場後10分鐘救護車就到場等語，可證被告離開後到救
       護車前來、交通隊員警測量現場時，陳雅惠、蘇慶和均
       在車禍現場未曾離開，雖救護車非被告所主動呼叫，然
       車禍現場有許多人圍觀，被告、陳雅惠既有詢問路人是
       否已通知救護車前來，並由陳雅惠在現場等待救護車，
       堪認被告及陳雅惠均有對告訴人為救護協助之意圖，並
       無公訴人所指對告訴人不加聞問之情形。
　 　2.而被告離開後，陳雅惠先向現場處理事故之派出所員警
       薛英鎧表明肇事者為被告一情，業經薛英鎧於原審證稱
       ：「... 我問另一車駕駛人為何人，有一女性說車子是
       她們家的車，我再問駕駛人是誰，請她聯絡，她說應該
       是她弟弟開的，她弟弟去就醫，我請她留在現場，另請
       她聯絡她弟弟... 」、「（問：該女性有無告訴你她弟
       弟名字等資料？）我沒有留，我請她一定要留在現場向
       交通隊說。」、「（問：該女性是肯定地向你說肇事者
       為何人，還是用推測語氣？）印象不是很深，她說是她
       弟弟的車，有說她弟弟開的... 」等語在卷（見原審卷
       第74、75頁），足認證人陳雅惠、蘇慶和證稱其有向派
       出所員警表示肇事車輛是被告所開，被告先行就醫等語
       ，並非子虛，且陳雅惠確有向員警表明被告確係為肇事
       者，並無公訴人指訴之含糊不清之情，又鍾啟明、薛英
       鎧離開後，交通隊員警張志雄到場標繪照相，十幾分鐘
       後，大聲問車子是誰開的，陳雅惠此時又向前表示肇事
       車輛為被告所有，亦經張志雄於原審證述無誤：「我有
       留陳雅惠電話，請她聯絡上被告後向我聯絡，她有說被
       告的名字，現場經由電腦查詢和陳雅惠說的一樣。」、
       「他（被告）6 點多（翌日晚上6 時許）有到交通隊，
       我確定車子是他開的，因我上班關係，請被告和陳雅惠
       晚上到警局作筆錄。」、「我確定蘇慶和在場... 」等
       語無誤（見原審卷第49-51 頁），足見陳雅惠雖於張志
       雄繪圖測量時沈默在場圍觀，但在張志雄大聲詢問肇事
       者為何人時，亦主動向前表示被告即為肇事者，留下自
       己之姓名資料，並於翌日偕同被告主動至警察局製作筆
       錄，顯無逃避肇事責任之意思。又證人即被害人乙○○
       亦證述：事故發生時，交通隊員警到場後，其要到醫院
       就醫前，陳雅惠曾過來向其表示車子是被告所開，其並
       留給陳雅惠自己的電話等語，亦足資佐證陳雅惠確受被
       告委託，於被告就醫期間在場為必要之處理，並非單純
       沈默觀察員警處理交通事故（見原審卷第53頁）。揆之
       上開說明，被告離開現場就醫前，既已委託其姐姐陳雅
       惠代為處理相關事務，並協助救護事宜，而陳雅惠亦主
       動向前向員警、告訴人承認肇事者為被告，足認其並無
       肇事逃逸之主觀犯意。綜上所述，被告所辯上情，應堪
       採信。此外，復查無其他確切之證據足證被告有公訴人
       所指之犯行，應認不能證明被告犯罪，則原審所為被告
       此部分無罪之諭知，並無不當。
五、公訴人上訴意旨，雖指稱：被告姊姊陳雅惠及友人蘇慶和雖
    在警察到場前即已到場，並一直留在現場，卻未與告訴人乙
    ○○、莊家榆2 人溝通交談，亦未協助告訴人乙○○、莊家
    榆等2 名傷者為任何救護措施等情，亦經證人陳雅惠、蘇慶
    和2 人於審判中結證在卷。再查，本件車禍承辦員警張志雄
    到場處理，標繪現場圖及照相經過十幾二十分鐘後，被告姊
    姊陳雅惠及友人蘇慶和仍未向告訴人乙○○、莊家榆及在場
    員警表示肇事者即是被告，在員警多次大聲詢問何人是肇事
    者後，陳雅惠僅含糊表示駕駛人可能是她弟弟等情，亦經證
    人即本件車禍承辦員警張志雄於96年8 月16日審判庭結證在
    卷。顯見被告姊姊陳雅惠及友人蘇慶和並非受被告委託到場
    代替被告對告訴人乙○○及莊家榆為即時之救護，被告姊姊
    陳雅惠及友人蘇慶和2 人甚至在員警到場後，依舊保持沉默
    ，遲至員警繪圖照相後，已過了十幾二十分鐘，經員警多次
    大聲詢問何人是肇事者，陳雅惠才出面表示肇事車輛車主為
    被告，是被告姊姊陳雅惠並未於員警到場處理時即主動向員
    警表示肇事者為被告，反而在員警到場處理經過一段時間後
    ，知悉員警亦能從留置現場之肇事車輛循線查出肇事者，才
    出面表示肇事車輛車主為被告，若被告確實係委託被告姊姊
    陳雅惠在場處理車禍事宜，為何留在現場卻保持沉默未與車
    禍受傷之乙○○及莊家榆2 人溝通交談？為何在派出所員警
    到場指揮交通，詢問何人是肇事者時，沉默不做表示？於交
    通員警張志雄到場繪圖照相後，已過了十幾二十分鐘，並大
    聲詢問何人是肇事者時，始終在場卻仍舊保持沉默？顯見被
    告並非真意為坦然面對交通事故處理負責，被告於肇事後逃
    逸無蹤，被告姊姊陳雅惠亦僅係在場沉默觀察員警處理該件
    交通事故之經過。足見被告於車禍發生後，明知致人受傷，
    卻未對傷者為即時必要之救護行為，亦未委託他人對傷者為
    必要之救護行為，反而迅速逃離現場，迴避警方調查，其肇
    事逃逸之主觀犯意甚明云云。惟查被告於本件車禍發生後，
    因身體不適，委由其姊陳雅惠留在現場處理後，即自行前往
    醫院就醫，已如前述，而被告離開後，陳雅惠先向現場處理
    事故之派出所員警薛英鎧表明肇事者為被告一事，業經薛英
    鎧於原審結證屬實。又警員鍾啟明、薛英鎧離開後，交通隊
    員警張志雄到場標繪照相，十幾分鐘後，大聲問車子是誰開
    的，陳雅惠此時又向前表示肇事車輛為被告所有，亦經張志
    雄到庭證述無誤：「我有留陳雅惠電話，請她聯絡上被告後
    向我聯絡，她有說被告的名字，現場經由電腦查詢和陳雅惠
    說的一樣。」、「他（被告）6 點多（翌日晚上6 時許）有
    到交通隊，我確定車子是他開的，因我上班關係，請被告和
    陳雅惠晚上到警局作筆錄。」、「我確定蘇慶和在場... 」
    等語無誤（見原審卷第49-51 頁），足見陳雅惠雖於張志雄
    繪圖測量時沈默在場圍觀，但在張志雄大聲詢問肇事者為何
    人時，亦主動向前表示被告即為肇事者，留下自己之姓名資
    料，並於翌日偕同被告主動至警察局製作筆錄，顯無逃避肇
    事責任之意思。又證人即被害人乙○○亦證述：事故發生時
    ，交通隊員警到場後，其要到醫院就醫前，陳雅惠曾過來向
    其表示車子是被告所開，其並留給陳雅惠自己的電話等語，
    亦足資佐證陳雅惠確受被告委託，於被告就醫期間在場為必
    要之處理，並非單純沈默觀察員警處理交通事故（見原審卷
    第53頁），至為明確。公訴人上訴意旨，仍執前詞，指摘原
    判決不當，難認有理由，應予駁回。
據上論斷，應依刑事訴訟法第368條，判決如主文。
本案經檢察官林慶宗到庭執行職務。
中　　華　　民　　國　　96　　年　　12　　月　　27　　日
     　　　　　　 刑事第三庭    審判長法　官　周賢銳
                                      法　官　黃仁松
                                      法　官　謝宏宗
以上正本證明與原本無異。
檢察官如不服本判決應於收受本判決後10日內向本院提出上訴書
狀，其未敘述上訴理由者，並得於提起上訴後10日內向本院補提
理由書狀（均須按他造當事人之人數附繕本）「切勿逕送上級法
院」。
中　　華　　民　　國　　96　　年　　12　　月　　31　　日
                                      書記官  熊惠津
